【裁判字號】    96,訴,364
【裁判日期】    970109
【裁判案由】    分割共有物
【裁判全文】
臺灣臺中地方法院民事判決               96年度訴字第364號
原      告  甲○○
訴訟代理人  陳鎮律師
訴訟代理人  林佐偉律師
被      告  乙○○
上列當事人間請求分割共有物事件，本院於民國96年12月26日言
詞辯論終結，判決如下：
    主      文
兩造共有坐落台中縣清水鎮○○段312地號土地（地目建、面積
203平方公尺）、同段319-1地號土地（地目建、面積231.54平方
公尺）、同段320-1地號土地（地目建、面積42.13平方公尺）准
予合併分割，分割方法如附件二之台中縣清水地政事務所鑑定圖
所示：編號A部分面積119.91平方公尺及編號C部分面積85.73平
方公尺，分歸被告取得；編號B部分面積83.09平方公尺、編號D
部分面積145.81平方公尺及編號E部分面積42.13平方公尺，分歸
原告取得。
訴訟費用由兩造依其應有部分各二分之一之比例負擔。
    事實及理由
壹、兩造爭執要旨：
  一、原告主張：
    (一)原告因拍賣取得坐落台中縣清水鎮○○段312地號土地
        （以下簡稱312地號土地）、同段319-1地號土地（以下
        簡稱319-1地號土地）及同段320-1地號土地（以下簡稱
        320-1地號土地），權利範圍各為2分之1；另亦因拍賣
        取得坐落312地號土地上之建號242號即門牌號碼台中縣
        清水鎮○○街1之11號建物，權利範圍為全部。上開建
        物占有312號土地之面積約為79平方公尺，另312地號土
        地上尚有被告所有同段建號277號即門牌號碼台中縣清
        水鎮○○街1之12號建物，權利範圍為全部。而兩造並
        無不能分割或定有不分割期限之情事，且亦無法達成協
        議分割，爰依民法第823條第1項及第824條第2項規定提
        起本件訴訟。
    (二)主張系爭3筆土地合併分割，其分割方案如附件一之台
        中縣清水地政事務所鑑定圖所示（以下稱甲案）：依甲
        案所示，312地號土地面積為203平方公尺，兩造之應有
        部分各為2分之I，故兩造本應各分得101.5平方公尺，
        惟被告之建物占312地號土地面積為119.91平方公尺（
        即312A部分），原告少分得之土地面積為119.91平方公
        尺減101.5平方公尺即18.41平方公尺，而以該地號土地
        公告現值每平方公尺新臺幣（下同）27,800元換算，該
        18.41平方公尺即為511,798元，此為被告應補償原告之
        多分土地面積現值。茲將320-1地號土地（即E部分）全
        部分歸原告取得，其面積為42.13平方公尺，乘以該土
        地公告現值每平方公尺9,000元，再除以2，即189,585
        元，此為就該土地由兩造平分所計算出之現值。原告主
        張該土地全部由原告分得，故被告尚應補償原告多分土
        地面積現值為511,798元減189,585元等於323,213元。
        又319-1地號土地（即C、D部分），由原告分得145.81
        平方公尺，被告分得85.73平方公尺，即先將被告尚應
        補償原告多分土地面積現值323,213元，以該地號土地
        公告現值每平方公尺10,726元換算，為30.04平方公尺
        （計算式：323,213元÷10,7 26元/平方公尺=30.04平
        方公尺），再將319-1地號土地面積231.54平方公尺除
        以2即115.77平方公尺，此為兩造就該土地平分時所應
        分得之面積，加上30.04平方公尺，即145.81平方公尺
        ，此為原告在該地號土地應分得之面積總數，因此，被
        告則分得85.73平方公尺之土地（即115.77平方公尺減
        30.04平方公尺）。
    (三)兩造於原告起訴後之96年3月14日簽訂分割議定切結書
        ，已協議以甲案為分割方案，且依該分割方案，原告比
        較好利用土地或出售。
  二、被告抗辯：同意系爭3筆土地合併分割，但主張分割方案
      應如附件二之台中縣清水地政事務所鑑定圖所示（以下稱
      乙案）。因被告在屋後種有藥草及植物，如果採甲案分割
      ，原告分得之土地會從被告之花園穿過，對被告影響較大
      ，但如採乙案，則影響較小。況且，被告自64年起即居住
      在此，並無需要分割系爭土地，原告雖經法拍程序購得系
      爭土地，但應尊重原共有人之使用與生活上之需求等語。
貳、得心證之理由：
  一、原告主張系爭3筆土地由兩造所共有，應有部分各1/2，及
      坐落312地號土地東側之門牌號碼台中縣清水鎮○○街1之
      11號建物為原告所有，西側之門牌號碼台中縣清水鎮○○
      街1之12號建物為被告所有之事實，為被告所不爭執，且
      有原告提出之土地登記謄本3紙在卷可憑，並經本院於96
      年4月25日履勘現場屬實，自可信為真正。
  二、按共有人得隨時請求分割共有物，但因物之使用目的不能
      分割或契約定有不可分割之期限者，不在此限；又共有物
      之分割，依共有人協議之方法行之，分割之方法不能協議
      者，法院得因任何共有人之聲請，以原物分配於各共有人
      或變賣共有物，以價金分配於各共有人，民法第823條第1
      項及第824條第1項、第2項分別定有明文。又「分割共有
      物之訴，係就同一共有關係之共有物，予以分割，使共有
      人各就共有物之一部分單獨取得所有權之形成訴訟。故數
      共有物，除依其性質及其共有人與應有部分均相同，並經
      共有人全體同意者外，尚難認其得為合併分割。」最高法
      院85年度台上字第2959號裁判要旨可資參照。茲查，系爭
      3筆土地為兩造共有，其各筆土地之應有部分均相同，兩
      造亦同意合併分割；而兩造雖曾於本件起訴後之96年3月
      14日訂立分割議定切結書，但雙方就319-1地號土地及320
      -1地號土地之確實分割線並未達成共識，故尚難認為兩造
      已就共有物訂立協議分割契約；再者，系爭3筆土地其中
      312地號土地現係供建築基地使用，319-1地號土地及320-
      1地號土地則為空地，該等土地並無因使用目的不能分割
      之情事。準此，原告請求將系爭3筆土地合併分割，核屬
      正當，應予准許。
  三、又按裁判分割共有物，屬形成判決，法院定共有物之分割
      方法，固應斟酌當事人之聲明、共有物之性質、經濟效用
      及全體共有人之利益等，而本其自由裁量權為公平合理之
      分配，但並不受當事人聲明、主張或分管約定之拘束（最
      高法院93年度台上字第1797號裁判要旨參照）；又按共有
      物分割應審酌共有人之應有部分比例，各共有人之意願，
      各共有人間有無符合公平之原則及整體共有人之經濟利益
      等因素為通盤之考量，以求得最合理之分割方法。經查，
      兩造就系爭3筆土地之合併分割，已依現況利用情形，參
      酌土地公告現值為計算後，協議定出附件一、二所示之甲
      、乙分割方案。亦即，兩造是以原物分割，而就不能按應
      有部分受分配者，改依土地公告現值計算價格後，再折算
      土地面積予以補償，此雖與民法第824第3項所定「得以金
      錢補償」不同，但該分割方法並不影響共有人權益，且兩
      造亦同意以此方式互為補償，故就分割共有物係為消滅共
      有關係之目的及共有人權益之均衡保護而言，以此方法為
      分割，自無不可。
  四、茲應再審究者，乃甲、乙兩分割方案何者為適當？經查：
      原告主張之甲案，其中319-1地號土地部分，其分割線與
      312地號土地之分割線連成一線，整體而言，其分割結果
      較為完整，固屬灼然，但被告分得之C部分即成為三角形
      ，此將不利於C部分土地之利用，誠可預見；反觀被告主
      張之乙案，其土地完整性雖不若甲案，但不致於造成三角
      形土地較難利用之情事。本院斟酌上情，認為以被告主張
      之乙案較為適當，爰判決如主文第一項所示。
  五、末按分割共有物之訴，本質上並無訟爭性，兩造本可互換
      地位。本件原告起訴雖於法有據，但被告之應訴實因訴訟
      性質所不得不然，本院認為訴訟費用由敗訴當事人負擔，
0      顯失公平，而應由兩造依其應有部分之比例（即2分之1
      ）分擔，較為公允，爰諭知如主文第二項所示。
  六、訴訟費用負擔之依據：民事訴訟法第80條之1。
中    華    民    國    97    年    1     月    9     日
                  民事第三庭    法  官  游文科
正本係照原本作成。
如對本判決上訴，須於判決送達後20日內向本院提出上訴狀。
中    華    民    國    97    年    1     月    9     日
                                書記官


司法院資訊處製作；財團法人民間司法改革基金會備份。
